ACORDAO-COMPLETO-2404905

ACÓRDÃO 4397/2020 ATA 11/2020 - SEGUNDA CÂMARA

VISTOS, relatados e discutidos estes autos de concessão de aposentadoria em favor de Lídia da Trindade Germínio, expedido pelo Tribunal Regional Eleitoral de Pernambuco, com proventos integrais, calculados com base na última remuneração do cargo em que se deu a aposentadoria, com fundamento no art. 3º da Emenda Constitucional 47/2005.
ACORDAM os Ministros do Tribunal de Contas da União, reunidos em Sessão da Segunda Câmara, diante das razões expostas pelo Relator, nos termos dos arts. 71, inciso III, da Constituição Federal, 1º, inciso V, e 39, inciso II, da Lei 8.443/1992, e 260 a 262, do Regimento Interno do Tribunal de Contas da União, em:
9.1 julgar ilegal o ato de aposentadoria em favor de Lídia da Trindade Germínio (peça 2) , negando-lhe registro, em virtude da inclusão, nos proventos da interessada, de parcela adicional correspondente à "opção" oriunda do art. 193 da Lei 8.112/1990, beneficio não aplicável aos servidores que implementaram o direito a aposentadoria após a publicação da Emenda Constitucional 20/1998 (16/12/1998) ;
9.2 dispensar o ressarcimento das quantias indevidamente recebidas de boa-fé, consoante o Enunciado nº 106 da Súmula de Jurisprudência do TCU;
9.3 determinar Tribunal Regional Eleitoral de Pernambuco que:
9.3.1 faça cessar, no prazo quinze dias contados da ciência, os pagamentos decorrentes das parcelas ora impugnadas, sob pena de responsabilidade solidária da autoridade administrativa omissa, nos termos do art. 262 do Regimento Interno/TCU;
9.3.2 emita novo ato de aposentadoria da interessada, livre da irregularidade apontada, disponibilizando-os a este Tribunal, por meio do Sistema e-Pessoal, nos termos e prazos fixados na IN-TCU 78/2018;
9.3.3 no prazo de trinta dias, contados da ciência, disponibilize a este Tribunal, por meio do Sistema e-Pessoal, comprovante da data em que a interessada tomou conhecimento deste Acórdão, conforme art. 21, inciso I, da IN-TCU 78/2018;
9.4 levantar os sobrestamentos dos processos de aposentadoria e pensão da relatoria do Ministro Raimundo Carreiro motivados pelo pagamento da vantagem "opção" oriunda do art. 193 da Lei 8.112/1990, para evitar a decadência do poder-dever desta Corte de Contas de apreciar os atos disponibilizados em nossos sistemas há cinco anos ou mais;
9.5 determinar à Secretaria de Fiscalização de Pessoal (Sefip) que:
9.5.1 monitore o cumprimento das determinações ora expedidas, representando ao Tribunal, em caso de irregularidades;
9.5.2 promova, no prazo de até 5 (cinco) dias, os devidos registros processuais da medida ordenada no subitem 9.4 e, na sequência, restitua os respectivos autos ao gabinete do Relator, consignando expressamente os casos em que o prazo decadencial previsto no Tema 445 da Repercussão Geral do STF deva consumar-se em menos de 45 (quarenta e cinco) dias;
9.6 dar ciência aos seguintes órgãos de que, a partir do Acórdão 1599/2019-TCU-Plenário (relator: Ministro Benjamin Zymler) , o Tribunal de Contas da União passou a considerar ilegal, nos atos de aposentadoria e pensão, o pagamento da parcela adicional correspondente à "opção" oriunda do art. 193 da Lei 8.112/1990, no caso de servidores que implementaram o direito a aposentadoria após a publicação da Emenda Constitucional 20/1998 (16/12/1998) :
9.6.1 Secretaria de Gestão e Desempenho de Pessoal do Ministério da Economia;
9.6.2 Supremo Tribunal Federal;
9.6.3 Superior Tribunal de Justiça;
9.6.4 Tribunal Superior Eleitoral;
9.6.5 Tribunal Superior do Trabalho e Conselho Superior da Justiça do Trabalho;
9.6.6 Conselho Nacional de Justiça e Conselho da Justiça Federal;
9.6.7 Tribunal de Justiça do Distrito Federal e Territórios;
9.6.8 Câmara dos Deputados;
9.6.9 Senado Federal;
9.6.10 Ministério Público da União e Conselho Nacional do Ministério Público;
9.7 dar ciência deste Acórdão aos seguintes destinatários, informando-lhes que o teor integral da presente deliberação poderá ser obtido no endereço eletrônico www.tcu.gov.br/acordaos:
9.7.1 ao Tribunal Regional Eleitoral de Pernambuco, órgão responsável pela concessão;
9.7.2 à Secretaria de Fiscalização de Pessoal;
9.7.3 aos órgãos indicados nos subitens 9.6.1 a 9.6.10, para divulgação do entendimento descrito no subitem 9.6 junto aos respectivos servidores previamente aos requerimentos de suas aposentadorias;

Ato de aposentadoria.

Segunda Câmara

Tribunal Regional Eleitoral de Pernambuco.

3. Interessados/Responsáveis:
3.1. Interessado: Lídia da Trindade Germínio (XXX.872.784-XX).

13.1. Ministros presentes: Ana Arraes (Presidente), Augusto Nardes, Aroldo Cedraz e Raimundo Carreiro (Relator).
13.2. Ministros-Substitutos presentes: Marcos Bemquerer Costa e André Luís de Carvalho.

ACORDAO-COMPLETO-2423702

Acórdão 9296/2020 - Segunda Câmara

RAIMUNDO CARREIRO

Trata-se de ato de aposentadoria em favor de Sueli Sokem Dalloul, no cargo de Técnico Judiciário do Tribunal Regional Eleitoral de Pernambuco, na modalidade voluntária, com proventos integrais calculados com base na última remuneração do cargo. 
2.	     Reproduzo a seguir, com ajustes de forma, o teor principal da instrução de mérito lavrada no âmbito da Secretaria de Fiscalização de Pessoal (Sefip) , cujas conclusões foram endossadas pela direção da unidade e peço Ministério Público de Contas (peças 4 a 6) :
EXAME TÉCNICO  
3.	A aposentadoria se deu na modalidade voluntária, com proventos integrais, calculados com base na última remuneração do cargo em que se deu a aposentadoria, com fundamento no art. 3º da Emenda Constitucional 47/2005.
4.	De acordo com as informações do ato concessório, verifica-se que a interessada implementou os requisitos para se aposentar, visto que possuía idade, tempo de contribuição, de serviço público, de carreira e de cargo requeridos pelo fundamento concessório.
5.	Detectou-se a concessão da vantagem de opção que trata o art. 2º da Lei 8.911/1994 (c/c art. 18 da Lei 11.416/2006) , e a vantagem de quintos/décimos, transformada em Vantagem Pessoal Nominalmente Identificada - VPNI, pelo artigo 62-A da Lei 8.112/1990 que passaremos a discorrer abaixo.
Incorporação de opção de função.
6.	A possibilidade de carrear para a aposentadoria as vantagens da comissão ou função gratificada adveio com a Lei 1.711/1952, que assim estabelecia em seu art. 180:
"Art. 180. O funcionário que contar mais de 35 anos de serviço público será aposentado:
a) com as vantagens da comissão ou função gratificada em cujo exercício se achar, desde que o exercício abranja, sem interrupção, os cinco anos anteriores;
b) com idênticas vantagens, desde que o exercício do cargo em comissão ou da função gratificada tenha compreendido um período de dez anos, consecutivos ou não, mesmo que, ao aposentar-se, o funcionário já esteja fora daquele exercício". 
7.	Tal previsão também estava no art. 193 da Lei 8.112/1990:
"Art. 193. O servidor que tiver exercido função de direção, chefia, assessoramento, assistência ou cargo em comissão, por período de 5 (cinco) anos consecutivos, ou 10 (dez) anos interpolados, poderá aposentar-se com a gratificação da função ou remuneração do cargo em comissão, de maior valor, desde que exercido por um período mínimo de 2 (dois) anos. 
§ 1° Quando o exercício da função ou cargo em comissão de maior valor não corresponder ao período de 2 (dois) anos, será incorporada a gratificação ou remuneração da função ou cargo em comissão imediatamente inferior dentre os exercidos. 
§ 2° A aplicação do disposto neste artigo exclui as vantagens previstas no art. 192, bem como a incorporação de que trata o art. 62, ressalvado o direito de opção".
8.	Esse regramento vigorou até o dia 18 de janeiro de 1995, quando foi editado a Medida Provisória 831 que, depois de diversas reedições, foi convertida na Lei 9.527/1997.
9.	A Lei 9.624/1998 também tratou de disciplinar a data limite para a concessão da vantagem do art. 193 da Lei 8.112/1990:
"Art. 7º É assegurado o direito à vantagem de que trata a art. 193 da Lei nº 8.112, de 1990, aos servidores que, até 19 de janeiro de 1995, tenham completado todos os requisitos para obtenção de aposentadoria dentro das normas até então vigentes.
Parágrafo único. A aplicação do disposto no caput exclui a incorporação a que se referia o art. 62 e as vantagens previstas no art. 192 da Lei nº 8.112, de 1990".
10.	Já a possibilidade de carrear para a aposentadoria a vantagem de "opção" adveio com a edição da Lei 8.911/1994, que assim estabelecia:
"Art. 2º É facultado ao servidor investido em cargo em comissão ou função de direção, chefia e assessoramento, previstos nesta Lei, optar pela remuneração correspondente ao vencimento de seu cargo efetivo, acrescido de cinqüenta e cinco por cento do vencimento fixado para o cargo em comissão, ou das funções de direção, chefia e assessoramento e da gratificação de atividade pelo desempenho de função, e mais a representação mensal.
Parágrafo único. O servidor investido em função gratificada (FG) ou de representação (GR) , ou assemelhadas, constantes do Anexo desta Lei, perceberá o valor do vencimento do cargo efetivo, acrescido da remuneração da função para a qual foi designado.
...........
Art. 11. A vantagem de que trata esta Lei integra os proventos de aposentadoria e pensões.
11.	Assim, ao analisar o tema, no âmbito do Acórdão 2076/2005-TCU-Plenário (Ministro Revisor Valmir Campelo) , este Tribunal fixou entendimento de que seria assegurado na aposentadoria a vantagem decorrente da opção, prevista no art. 2º da Lei nº 8.911/94, aos servidores que, até a data de 18 de janeiro de 1995, tenham satisfeito os pressupostos temporais estabelecidos no art. 193 da Lei 8.112/90, ainda que sem os requisitos para aposentação em qualquer modalidade.
12.	Tal Acórdão foi proferido em sede de Embargos de Declaração opostos ao Acórdão 589/2009-TCU-Plenário (Ministro-Relator Augusto Sherman) que, por sua vez, foi oriundo de Recurso de Reexame contra a Decisão 844/2001 - Plenário (Ministro-Relator Walton Alencar Rodrigues) . 
13.	Ao proferir tal entendimento no Acórdão 2.076/2005, este Tribunal baseou-se no conteúdo das Leis 8.112/1990, 8.911/1994 e 9.624/1998.
14.	Todavia, após a publicação da Emenda Constitucional 20/1998, que inseriu o parágrafo segundo no art. 40 da Constituição Federal, tal entendimento deixou de produzir efeitos:
"Art. 40 - Aos servidores titulares de cargos efetivos da União, dos Estados, do Distrito Federal e dos Municípios, incluídas suas autarquias e fundações, é assegurado regime de previdência de caráter contributivo, observados critérios que preservem o equilíbrio financeiro e atuarial e o disposto neste artigo.  (Redação dada pela Emenda Constitucional nº 20, de 15/12/98) 
....................
§ 2º Os proventos de aposentadoria e as pensões, por ocasião de sua concessão, não poderão exceder a remuneração do respectivo servidor, no cargo efetivo em que se deu a aposentadoria ou que serviu de referência para a concessão da pensão".   (Redação dada pela Emenda Constitucional nº 20, de 1998) 
15.	Isso porque, a partir desse comando constitucional, foi estabelecido um limitador a ser observado por ocasião da concessão de aposentadorias e pensões por morte, qual seja, a remuneração do servidor no cargo efetivo. Assim, nenhum servidor poderá, por ocasião de sua aposentadoria, ter proventos superiores que a remuneração do seu cargo efetivo na atividade.
16.	Portanto, o alcance do entendimento exposto no Acórdão 2076/2005-TCU-Plenário se limita até o dia 16/12/1998, haja vista que, a incorporação da vantagem de opção aos proventos de aposentadoria ou pensões acarreta descumprimento do art. 40, § 2º, da Constituição Federal, com redação dada pela Emenda Constitucional 20/1998.
17.	Sobre o tema (art. 40, § 2º, da Constituição Federal) , segue abaixo decisão do Supremo Tribunal Federal no âmbito do Agravo Regimental 721.354/MG, cuja relatora foi a Ministra Ellen Gracie:
"Revisão de pensão por morte. Cumulação: previdenciária e acidentária. (...) O quantum da pensão por morte, nos termos do art. 40, § 2º, § 7º e § 8º, não pode extrapolar a totalidade dos vencimentos da remuneração do servidor à época do seu falecimento".
[AI 721.354 AgR, rel. min. Ellen Gracie, j. 14-12-2010, 2ª T, DJE de 9-2-2011.]
18.	Percebe-se que o comando do art. 40, § 2º, da Constituição Federal, com redação dada pela Emenda Constitucional 20/1998, foi editado exatamente para dar efetividade ao sistema contributivo e solidário da Previdência Social, haja vista que o servidor jamais poderia efetivar contribuição social de valor que não seria incorporado aos proventos de inatividade.
19.	A incorporação aos proventos de aposentadoria ou pensão de qualquer vantagem (no caso concreto a vantagem de opção) , sem a respectiva contribuição previdenciária na ativa, contraria os princípios da solidariedade, da contributividade e do equilíbrio financeiro e atuarial, todos insculpidos no caput do art. 40 da Constituição Federal.
20.	Em virtude da instituição do princípio do equilíbrio financeiro e atuarial, uma nova fase da Previdência Social foi inaugurada, trazendo a necessidade de uma legislação que considere a necessidade de sustentabilidade financeira do sistema e que permita a concessão de benefícios com uma estreita relação com os valores contribuídos.
21.	O princípio do equilíbrio financeiro e atuarial, assim, se constitui como um princípio que busca o equilíbrio das contas da previdência social, sob o aspecto financeiro e atuarial, global e individual. É um princípio que busca garantir a manutenção do sistema previdenciário, fazendo com que os benefícios devidos por lei sejam satisfeitos no presente e no futuro. Utilizando, para isso, técnicas financeiras e atuariais que considerem fatores como a variação demográfica da população, volume de contribuições e de benefícios em manutenção, períodos de contribuição de manutenção de benefícios, além de diversos outros fatores que devam ser considerados para que haja esse equilíbrio.
22.	O princípio foi inserido no texto da Lei Maior como mandamento a ser perseguido pelo legislador ordinário ou interprete da norma e acompanhado de perto pelo organizador da Previdência Social. Não se trata de abstração especulativa ou construção doutrinária; é comando dispositivo invocável quando das medidas que atentem contra sua determinação. Se ignorado pelo administrador ou legislador ordinário, vale dizer, pelo aplicador da regra previdenciária, a providência tomada reveste-se da classificação jurídica de inconstitucionalidade, sobrevindo os consectários inerentes.
23.	A respeito do tema, segue abaixo entendimentos do Supremo Tribunal Federal (STF) sobre o tema:
"O princípio da solidariedade se presta a universalizar o âmbito de potenciais contribuintes, mitigando a referibilidade que é própria das contribuições. Não se presta o referido postulado a legitimar distorções na base de cálculo das contribuições, as quais, no intuito desmedido de arrecadar, acarretam o desvirtuamento da natureza retributiva que deve marcar os regimes de previdência".
[ARE 669.573 AgR, rel. min. Roberto Barroso, j. 4-8-2015, 1ª T, DJE de 26-8-2015.]
"O sistema público de previdência social é fundamentado no princípio da solidariedade (art. 3º,  I, da CB/1988) , contribuindo os ativos para financiar os benefícios pagos aos inativos. Se todos, inclusive inativos e pensionistas, estão sujeitos ao pagamento das contribuições, bem como aos aumentos de suas alíquotas, seria flagrante a afronta ao princípio da isonomia se o legislador distinguisse, entre os beneficiários, alguns mais e outros menos privilegiados, eis que todos contribuem, conforme as mesmas regras, para financiar o sistema. Se as alterações na legislação sobre custeio atingem a todos, indiscriminadamente, já que as contribuições previdenciárias têm natureza tributária, não há que se estabelecer discriminação entre os beneficiários, sob pena de violação do princípio constitucional da isonomia".
[RE 450.855 AgR, rel. min. Eros Grau, j. 23-8-2005, 1ª T, DJ de 9-12-2005.]
"Impossibilidade da incidência de contribuição previdenciária sobre o terço constitucional de férias. A jurisprudência do STF firmou-se no sentido de que somente as parcelas que podem ser incorporadas à remuneração do servidor para fins de aposentadoria podem sofrer a incidência da contribuição previdenciária".
[AI 710.361 AgR, rel. min. Cármen Lúcia, j. 7-4-2009, 1ª T, DJE de 8-5-2009.]
= AI 712.880 AgR, rel. min. Ricardo Lewandowski, j. 26-5-2009, 1ª T, DJE de 11-9-2009
24.	Percebe-se que é entendimento pacífico do STF de que somente as parcelas que podem ser incorporadas à remuneração do servidor para fins de aposentadoria podem sofrer a incidência da contribuição previdenciária.
25.	Com base nessa jurisprudência do STF, esta Unidade Técnica entende que a recíproca também é verdadeira, ou seja, somente as parcelas que sofrem a incidência da contribuição previdenciária na atividade podem ser incorporadas à remuneração do servidor para fins de aposentadoria e pensões.
26.	Esta Corte de Contas já se pronunciou sobre essa matéria. O item 9.2.1. do Acórdão 1286/2008-TCU-Plenário, relator: Ministro Marcos Bemquerer, esclarece que:
"9.2.1. no regime contributivo previdenciário constitucional é vedado ao servidor público carrear para os proventos da aposentadoria ou para a pensão por ele instituída parcela da remuneração sobre a qual não incidiu desconto previdenciário";
27.	Além disso, entende-se que está claro no voto do Ministro Benjamin Zymler, proferido no Acórdão 2000/2017-TCU-Plenário, de que é necessária a contribuição previdenciária, na ativa, de qualquer parcela que seja incorporável aos proventos de aposentadorias e pensões.
28.	Assim, entende-se que não se alinha ao atual comando constitucional a incorporação aos proventos de aposentadorias e pensões de determinada parcela que não haja incidência de contribuição previdenciária na ativa, como é o caso da vantagem de "opção" aqui tratada que sequer é paga aos servidores em atividade.
29.	Corroborando com o comando constitucional, no âmbito do Acórdão 1599/2019-TCU-Plenário (Ministro-Relator Benjamin Zymler) , este Tribunal fixou entendimento de que era "vedado o pagamento das vantagens oriundas do art. 193 da Lei 8.112/1990, inclusive o pagamento parcial da remuneração do cargo em comissão ("opção") , aos servidores que implementaram os requisitos de aposentadoria após 16/12/1998, data de publicação da Emenda Constitucional 20, que limitou o valor dos proventos à remuneração do cargo efetivo no qual se deu a aposentadoria".
30.	Diante disso, por se tratar de vantagem que proporciona um acréscimo aos proventos de aposentadoria em relação à última remuneração contributiva da atividade, é indevida a incorporação da vantagem que trata o art. 193 da Lei 8.112/1990, inclusive o pagamento parcial da função comissionada ("opção") aos servidores que implementaram os requisitos de aposentadoria após 16/12/1998, em face do disposto no art. 40, caput e § 2º, da Constituição Federal, com redação dada pela Emenda Constitucional 20/1998.
Incorporação de quintos/décimos de função.
31.	Sobre a vantagem de quintos, a jurisprudência deste Tribunal consubstanciada na Decisão 925/1999-Plenário (Ministro-Relator Walton Alencar) e Acórdão 731/2003-TCU-Plenário e 732/2003-Plenário (ambos de Relatoria do Ministro Guilherme Palmeira) , que se alinha à decisão do Supremo Tribunal Federal - STF no âmbito do Recurso Extraordinário 638.115/CE (Relator Ministro Gilmar Mendes) , admite a incorporação ou atualização da vantagem de quintos, transformada em Vantagem Pessoal Nominalmente Identificada - VPNI pelo art. 62-A da Lei 8.112/1990, somente até o dia 8/4/1998, conforme previsto no art. 3º da Lei 9.624/1998.
32.	Ademais, nos termos do Acórdão 5455/2018-TCU-Segunda Câmara (Ministro-Relator José Mucio Monteiro) , eventual tempo residual existente em 10/11/1997, não empregado para a concessão de quintos, pode ser utilizado para incorporação de apenas um décimo, nos termos do art. 5º da Lei 9.624/1998, com termo final, a qualquer tempo, na data em que o servidor completar o interstício de doze meses, de acordo com a sistemática definida na redação original do art. 3º da Lei 8.911/1994, com posterior transformação em VPNI.
33.	Passa-se, a partir desse momento, à análise do ato em destaque:
33.1	 Não há irregularidades no que se refere à vantagem de "quintos", haja vista que está em consonância com a jurisprudência deste Tribunal.
33.2	 Sobre a vantagem de "opção", entende-se que sua concessão foi indevida, visto que proporcionou um acréscimo aos proventos de aposentadoria em relação a última remuneração contributiva da atividade, resultando em descumprimento do disposto no art. 40, caput e § 2º, da Constituição Federal, com redação dada pela Emenda Constitucional 20/1998.
34.	Nada obstante, deve-se dispensar a devolução dos valores indevidamente recebidos de boa-fé, nos termos do Enunciado 106 da Súmula de Jurisprudência deste Tribunal.
35.	Por fim, vale destacar que o aludido ato deu entrada neste Tribunal há menos de cinco anos, não sendo aplicável, portanto, o procedimento de contraditório e ampla defesa determinado pelo Acórdão 587/2011-TCU-Plenário.
CONCLUSÃO 
36.	A abrangência e a profundidade das verificações levadas a efeito fundamentam convicção de que o ato de aposentadoria deve ser apreciado pela ilegalidade, em razão de conter o pagamento da vantagem de opção que trata o art. 2º da Lei 8.911/1994 (c/c art. 18 da Lei 11.416/2006) , o que proporcionou um acréscimo aos proventos de aposentadoria em relação a última remuneração contributiva da atividade, resultando em descumprimento do disposto no art. 40, caput e § 2º, da Constituição Federal, com redação dada pela Emenda Constitucional 20/1998.  
PROPOSTA DE ENCAMINHAMENTO 
37.	Ante o exposto, com fundamento nos arts. 71, inciso III, da Constituição Federal, 1o, inciso V, e 39, inciso II, da Lei 8.443/1992 e 260, § 1o, do Regimento Interno do Tribunal de Contas da União, propõe-se:
a)  considerar ilegal e negar o registro do ato constante do presente processo.
b) dispensar o ressarcimento das quantias indevidamente recebidas de boa-fé, consoante o disposto no Enunciado 106 da Súmula de Jurisprudência do TCU;
c) determinar à Unidade Jurisdicionada que:
c.1) abstenha de realizar pagamentos para o ato ora apreciado pela ilegalidade, no prazo 15 (quinze) dias, contados a partir da ciência desta deliberação, sujeitando-se a autoridade administrativa omissa à responsabilidade solidária, nos termos do art. 262, caput, do Regimento Interno do TCU;
c.2) emita novo ato de aposentadoria e submeta-o a registro deste Tribunal no prazo de trinta dias, após corrigida a falha que ensejou na ilegalidade do ato;
c.3) comunique a interessada do teor desta decisão, alertando-a de que o efeito suspensivo proveniente da interposição de eventuais recursos não a exime da devolução dos valores percebidos indevidamente após a respectiva notificação, caso os recursos não sejam providos;
c.4) no prazo de trinta dias, contados da ciência da decisão, envie a este Tribunal documentos comprobatórios de que a interessada está ciente do julgamento deste Tribunal.
3.	Por meio do despacho à peça 7, determinei o retorno dos autos à Sefip, nos seguintes termos:
       O processo em questão contém proposta de negativa de registro ao ato de aposentadoria sob exame, em face da inclusão, nos proventos da interessada, da rubrica "opção", decorrente do art. 2º da Lei 8.911/1994, o que teria gerado acréscimo aos proventos de aposentadoria em relação à última remuneração contributiva da atividade, em desacordo com os entendimentos fixados nos Acórdãos 2.988/2018 (relatora: Ministra Ana Arraes) e 1.599/2019 (relator: Ministro Benjamin Zymler) , ambos do Plenário deste Tribunal.
2.	       No caso vertente, o ato foi publicado em 03/11/2015, com amparo na jurisprudência firmada por esta Corte de Contas no Acórdão 2076/2005-TCU-Plenário (redator: Ministro Valmir Campelo) .
3.	      A proposta da unidade técnica, pela rejeição de registro ao ato, baseia-se na nova dicção sobre a matéria, firmada por este Tribunal de Contas nos Acórdãos 2.988/2018 (relatora: Ministra Ana Arraes) e 1.599/2019 (relator: Ministro Benjamin Zymler) , ambos do Plenário, ou seja, em datas bem posteriores à emissão do ato.
4.	    De acordo com o art. 2º, caput e parágrafo único, inciso XIII, da Lei 9.784/1999 (Lei Geral do Processo Administrativo) ,
Art. 2º  A Administração Pública obedecerá, dentre outros, aos princípios da legalidade, finalidade, motivação, razoabilidade, proporcionalidade, moralidade, ampla defesa, contraditório, segurança jurídica, interesse público e eficiência.
Parágrafo único. Nos processos administrativos serão observados, entre outros, os critérios de:
 (...) 
XIII - interpretação da norma administrativa da forma que melhor garanta o atendimento do fim público a que se dirige, vedada aplicação retroativa de nova interpretação. (grifei) .
5.	     Dito isso, considero necessário ao pleno saneamento dos autos que a Sefip se pronuncie sobre a incidência da referida norma legal no caso concreto.
6.	     Assim, com fulcro no art. 11 da Lei 8.443/1992, DECIDO:
      a) restituir os autos à Sefip para que emita análise conclusiva sobre a incidência, no caso concreto, da regra prevista no art. 2º, caput e parágrafo único, inciso XIII, da Lei 9.784/1999, que veda a aplicação retroativa de nova interpretação das normas administrativas, em respeito à segurança jurídica;   
              b) alertar a unidade técnica de que, no caso concreto, o prazo decadencial de cinco anos, previsto no art. 54 da mesma Lei 9.784/1999, recentemente estabelecido pelo Supremo Tribunal Federal para a apreciação de legalidade dos atos sujeitos a registro pelo Tribunal de Contas da União (RE 636553 - Repercussão Geral) , consumar-se-á em 14/12/2020, porquanto o ato foi disponibilizado a esta Corte de Contas em 14/12/2015; 
             c) por conseguinte, fixar o prazo de até 45 (quarenta e cinco) dias para o retorno dos autos a este Relator, inclusive na hipótese de nova submissão do feito ao Ministério Público de Contas, caso a unidade técnica modifique sua conclusão de mérito.
4.	Em resposta, a Sefip emitiu a instrução à peça 9, em que, após manifestar-se sobre a questão suscitada por este Relator, ratificou a proposta de mérito formulada à peça 4. Segue-se o teor principal da referida instrução:
EXAME TÉCNICO  
 (...) 
5.	Percebe-se que a fundamentação central (conclusão do parecer) para propor a ilegalidade do ato é o descumprimento do disposto no art. 40, caput, e § 2º, da Constituição Federal, que teve sua redação dada pela Emenda Constitucional 20/1998.
6.	Como se pode perceber, o ato de aposentadoria constante dos autos foi publicado em 3/11/2015, ou seja, em data bem posterior que a publicação da EC 20/1998, o que no entender desta Unidade Técnica está adequada a aplicação desse dispositivo legal, visto que a Súmula 359 do STF deixa clara que "Ressalvada a revisão prevista em lei, os proventos da inatividade regulam-se pela lei vigente ao tempo em que o militar, ou o servidor civil, reuniu os requisitos necessários".
7.	Constata-se que a redação do disposto no art. 40, caput, e § 2º, da Constituição Federal, que teve sua redação dada pela Emenda Constitucional 20/1998 estava em vigor na vigência da aposentadoria da interessada, deixando claro que não houve qualquer violação ao disposto no art. 2º, parágrafo único, inciso XIII, da Lei 9.784/1999.
8.	Cabe esclarecer que a menção ao Acórdão 1599/2019-TCU-Plenário (Ministro-Relator Benjamin Zymler) no parágrafo 29 de nossa instrução de peça 5 não foi para usar a sua tese para fundamentar a ilegalidade do ato, mas somente mostrar que há decisões no TCU que veda o pagamento de vantagens na aposentadoria posterior à edição da EC 20/1998 e que não haja contribuição previdenciária na atividade.
9.	Além do supramencionado Acórdão 1599/2019-TCU-Plenário, foi utilizado também outras decisões do TCU nos parágrafos 26 e 27 de nossa instrução de peça 4, não para mostrar que está se utilizando os entendimentos nelas fixadas, mas para deixar claro que o TCU possui diversas decisões que se alinham ao comando constitucional no sentido de que se exige contribuição previdenciária de qualquer vantagem na atividade para se incorporar aos proventos de aposentadoria ou pensão.
10.	Ademais, citamos no parágrafo 23 de nossa instrução de peça 4 diversas decisões do STF que segue na mesma linha do comando constitucional e decisões do TCU citadas, ou seja, no sentido de que na aposentadoria somente poderá incorporar parcelas que haviam contribuição previdenciária na atividade.
11.	Portanto, esta Unidade Técnica não utilizou em sua análise do ato em destaque qualquer interpretação retroativa para propor a ilegalidade do ato, nem sequer a tese do Acórdão 1599/2019-TCU-Plenário, mas sim, conforme se está claro na conclusão do parecer, que o motivo da ilegalidade é "conter o pagamento da vantagem de opção que trata o art. 2º da Lei 8.911/1994 (c/c art. 18 da Lei 11.416/2006) , o que proporcionou um acréscimo aos proventos de aposentadoria em relação a última remuneração contributiva da atividade, resultando em descumprimento do disposto no art. 40, caput e § 2º, da Constituição Federal, com redação dada pela Emenda Constitucional 20/1998".
12.	Assim, cabe esclarecer que a citação ou não do Acórdão 1599/2019-TCU-Plenário ou qualquer outra decisão do TCU ou do STF como elemento secundário da fundamentação da instrução de peça 4 em nada altera nossa proposta de mérito, haja vista que o texto constitucional por si só já é suficiente para propor a ilegalidade do ato constante nos autos, haja vista que no caso concreto a concessão da vantagem de opção aos proventos de aposentadoria da interessada acarreta violação clara do comando constitucional introduzindo pela EC 20/1998.
13.	Portanto, independente do tipo de vantagem remuneratória, se não houve contribuição previdenciária na atividade, ela jamais poderá incorporar aos proventos de aposentadoria ou pensão, se o ato concessório teve sua vigência após o dia 16/12/1998 (publicação da EC 20/1998) .
14	Analisando a aplicação do art. 2º, parágrafo único, inciso XIII, da Lei 9.784/1999, no âmbito do Acórdão 812/2020-TCU-Primeira Câmara (Ministro-Relator Vital do Rego) , cujo tema foi objeto de recurso, o Ministro-Relator rechaçou o argumento de aplicação retroativa de novo entendimento, visto a interessada não fazia jus à vantagem de opção desde a edição da Emenda Constitucional 20/1998, pois não implementou os requisitos para se aposentar antes desse comando constitucional.
"No que diz respeito à suposta violação do princípio da igualdade, observo que a orientação formulada no Acórdão 1599/2019-TCU-Plenário se baseia em comando constitucional expresso, dado pela Emenda Constitucional 20/1998, que inseriu o § 2º no art. 40 da CF/88, então com a seguinte redação:
§ 2º - Os proventos de aposentadoria e as pensões, por ocasião de sua concessão, não poderão exceder a remuneração do respectivo servidor, no cargo efetivo em que se deu a aposentadoria ou que serviu de referência para a concessão da pensão.
Diante de tal comando, não há que se cogitar violação ao princípio da igualdade, porquanto a embargante somente reuniu os requisitos para se inativar no ano de 2015, data muito posterior ao comando constitucional mencionado, que foi promulgado em 16/12/1998. Pela mesma razão, não prospera o argumento que sustenta a ocorrência de interpretação retroativa, já que a interessada, desde a promulgação da referida Emenda Constitucional, não fazia jus à vantagem denominada opção, uma vez que não reuniu os requisitos necessários para se inativar antes do advento do comando constitucional mencionado". (Grifo da instrução) .
15.	Diante do exposto, mantemos nossa proposta no parecer de peça 4 para que o ato constante dos autos seja apreciado pela ilegalidade, em razão de conter o pagamento da vantagem de opção que trata o art. 2º da Lei 8.911/1994 (c/c art. 18 da Lei 11.416/2006) , visto que proporcionou um acréscimo aos proventos de aposentadoria em relação a última remuneração contributiva da atividade, resultando em descumprimento do disposto no art. 40, caput e § 2º, da Constituição Federal, com redação dada pela Emenda Constitucional 20/1998.
CONCLUSÃO 
16.	A abrangência e a profundidade das verificações levadas a efeito fundamentam convicção de que o ato de aposentadoria deve ser apreciado pela ilegalidade, em razão de conter o pagamento da vantagem de opção que trata o art. 2º da Lei 8.911/1994 (c/c art. 18 da Lei 11.416/2006) , o que proporcionou um acréscimo aos proventos de aposentadoria em relação a última remuneração contributiva da atividade, resultando em descumprimento do disposto no art. 40, caput e § 2º, da Constituição Federal, com redação dada pela Emenda Constitucional 20/1998.  
PROPOSTA DE ENCAMINHAMENTO 
17.	Ante o exposto, com fundamento nos arts. 71, inciso III, da Constituição Federal, 1o, inciso V, e 39, inciso II, da Lei 8.443/1992 e 260, § 1o, do Regimento Interno do Tribunal de Contas da União, propõe-se:
a)  considerar ilegal e negar o registro do ato constante do presente processo.
b) dispensar o ressarcimento das quantias indevidamente recebidas de boa-fé, consoante o disposto no Enunciado 106 da Súmula de Jurisprudência do TCU;
c) determinar à Unidade Jurisdicionada que:
c.1) faça cessar, com base no art. 262, caput, do Regimento Interno do TCU, c/c art. 19, inciso II, da IN TCU 78/2018, o pagamento da parcela apontada como irregular, no prazo 15 (quinze) dias, contados a partir da ciência desta deliberação, sujeitando-se a autoridade administrativa omissa à responsabilidade solidária;
c.2) emita novo ato de aposentadoria e submeta-o a registro deste Tribunal no prazo de trinta dias, após corrigida a falha que ensejou na ilegalidade do ato;
c.3) comunique a interessada do teor desta decisão, alertando-a de que o efeito suspensivo proveniente da interposição de eventuais recursos não a exime da devolução dos valores percebidos indevidamente após a respectiva notificação, caso os recursos não sejam providos;
c.4) no prazo de trinta dias, contados da ciência da decisão, envie a este Tribunal documentos comprobatórios de que a interessada está ciente do julgamento deste Tribunal.
5.	O titular da Sefip endossou a proposta retro (peça 10) , já ratificada pelo Ministério Público de Contas (peça 6) .
É o Relatório.

não há

Procurador Marinus Eduardo De Vries Marsico.

APOSENTADORIA. TRE-PE. INCLUSÃO, NOS PROVENTOS, DE PARCELA ADICIONAL CORRESPONDENTE À "OPÇÃO" ORIUNDA DO ART. 193 DA LEI 8.112/1990, BENEFICIO NÃO APLICÁVEL AOS SERVIDORES QUE IMPLEMENTARAM O DIREITO A APOSENTADORIA APÓS A PUBLICAÇÃO DA EC 20/1998 (16/12/1998). ENTENDIMENTO DO ACÓRDÃO 1.599/2019-TCU-PLENÁRIO. ATO IRREGULAR. NEGATIVA DE REGISTRO. DETERMINAÇÕES. LEVANTAMENTO DO SOBRESTAMENTO DE PROCESSOS SIMILARES. CIÊNCIA DA TESE FIXADA NO AC 1.599/2019-TCU-PLENÁRIO AOS ÓRGÃOS CENTRAIS DA ADMINISTRAÇÃO FEDERAL, PARA DIVULGAÇÃO ENTRE OS RESPECTIVOS SERVIDORES.CIÊNCIA AOS DEMAIS INTERESSADOS.

APOSENTADORIA (APOS)

Secretaria de Fiscalização de Pessoal (SEFIP).

Trata-se de ato de concessão de aposentadoria em favor de Lídia da Trindade Germínio, expedido pelo Tribunal Regional Eleitoral de Pernambuco, com proventos integrais, calculados com base na última remuneração do cargo em que se deu a aposentadoria, com fundamento no art. 3º da Emenda Constitucional 47/2005.
2.	Conforme visto no Relatório, a unidade técnica e o Parquet especializado manifestaram-se pela ilegalidade do ato, em virtude da inclusão, nos proventos, de parcela adicional correspondente à "opção" oriunda do art. 193 da Lei 8.112/1990 - "Opção FC-04" (peça 2) -, beneficio não aplicável aos servidores que implementaram o direito a aposentadoria após a publicação da Emenda Constitucional 20/1998 (16/12/1998) . 
3.	Segundo a instrução da Sefip, o §2º do art. 40 da Constituição Federal, após o advento da Emenda 20/1998, passou a vedar a concessão de proventos de aposentadoria em valor superior à remuneração da ativa, verbis:
§ 2º Os proventos de aposentadoria e as pensões, por ocasião de sua concessão, não poderão exceder a remuneração do respectivo servidor, no cargo efetivo em que se deu a aposentadoria ou que serviu de referência para a concessão da pensão.   (Redação dada pela Emenda Constitucional nº 20, de 1998; grifou-se) .
4.	A unidade técnica assinala também outros argumentos para suportar sua conclusão, com destaque para a recente evolução jurisprudencial desta Corte de Contas sobre o tema.
5.	De fato, o ato sob exame teve sua vigência a partir de 3/11/2015 (peça 2) , sendo o tempo de serviço igualmente contabilizado até àquela data, ou seja, quase dezessete anos após o prazo limite para a percepção do benefício. Portanto, segundo as disposições da EC 20/1998, a parcela "opção" não se ajusta à hipótese de concessão sob exame.
6.	Embora essa possibilidade fosse outrora reconhecida por este Tribunal, nos termos do Acórdão 2076/2005-TCU-Plenário (relator: Ministro Valmir Campelo) , tal entendimento foi revisto, primeiro, mediante o Acórdão 2988/2018-TCU-Plenário (relatora: Ministra Ana Arraes) , e depois, com a prolação do Acórdão 1599/2019-TCU-Plenário (relator: Ministro Benjamin Zymler) .
7.	A dicção firmada no Acórdão 2076/2005-TCU-Plenário admitia a seguinte possibilidade:
"9.3.1. é assegurada na aposentadoria a vantagem decorrente da opção, prevista no art. 2º da Lei nº 8.911/94, aos servidores que, até a data de 18 de janeiro de 1995, tenham satisfeito os pressupostos temporais estabelecidos no art. 193 da Lei 8.112/90, ainda que sem os requisitos para aposentação em qualquer modalidade;" (grifei) .
8.	No Acórdão 2988/2018-TCU-Plenário (relatora: Ministra Ana Arraes) , embora tenha tratado de questão interna corporis, este Tribunal estabeleceu a seguinte interpretação:
"9.2. deixar assente que os servidores do Tribunal de Contas da União que tenham satisfeito os pressupostos temporais estabelecidos no art. 193 da Lei 8.112/1990 e os requisitos para aposentadoria até 18/1/1995 podem acrescer aos proventos de inatividade, deferidos com base na remuneração do cargo efetivo, o valor da função de confiança, paga pelo valor integral, ou a vantagem dos quintos/décimos/VPNI, de forma não cumulativa, em razão da vedação contida no § 2º do próprio art. 193 da Lei 8.112/1990". (Grifei) .
9.	Posteriormente, com o advento do Acórdão 1599/2019-TCU-Plenário (relator: Ministro Benjamin Zymler) , esta Corte de Contas passou a adotar o seguinte entendimento:
 9.4. firmar entendimento de que é vedado o pagamento das vantagens oriundas do art. 193 da Lei 8.112/1990, inclusive o pagamento parcial da remuneração do cargo em comissão  ("opção") , aos servidores que implementaram os requisitos de aposentadoria após 16/12/1998, data de publicação da Emenda Constitucional 20, que limitou o valor dos proventos à remuneração do cargo efetivo no qual se deu a aposentadoria.  (Grifei) .
10.	Entre os fundamentos dessa nova exegese, destaco a seguinte passagem extraída do voto condutor então apresentado pelo Ministro Benjamin Zymler: 
13.    Como tive oportunidade de me manifestar no TC Processo 027.914/2013-5 (Acórdão 2988/2018-TCU-Plenário) [relatora: Ministra Ana Arraes], não se pode dar ao Acórdão 2076/2005-TCU-Plenário interpretação extensiva, de modo a abarcar situações aperfeiçoadas após o advento da citada emenda [EC 20/98], pois representaria violação direta ao texto constitucional, o que não é admissível [em referência à já mencionada limitação prevista no §2º do art. 40 da Constituição Federal após a Emenda Constitucional 20/1998].
11.	Embora o Acórdão 2988/2018-TCU-Plenário, relativo a processo administrativo deste Tribunal, esteja em grau de recurso, o subsequente Acórdão 1599/2019-TCU-Plenário, proferido em sede de controle externo, já transitou em julgado.
12.	      Não obstante, considerando que o ato foi publicado com amparo na jurisprudência firmada por esta Corte de Contas no Acórdão 2076/2005-TCU-Plenário (redator: Ministro Valmir Campelo) , em momento anterior aos dois acórdãos que modificaram o entendimento deste Tribunal sobre o tema, considerei necessário ao pleno saneamento dos autos que a Sefip emitisse análise específica sobre a incidência, em casos da espécie, da regra de vedação prevista no art. 2º, caput e parágrafo único, inciso XIII, da Lei 9.784/1999 (Lei Geral do Processo Administrativo) , que veda a aplicação retroativa de nova interpretação.  
13.	      Assim, em sua instrução complementar, a unidade técnica pontuou, mediante análise devidamente fundamentada, que a regra de irretroatividade de nova interpretação não se aplica aos casos da espécie, porque a vantagem impugnada esbarra em proibição de ordem constitucional (art. 40, caput e § 2º, da Constituição Federal, com redação dada pela Emenda Constitucional 20/1998) .
14.	No caso em análise, a ex-servidora realmente não contabilizava os trinta anos de contribuição exigidos para a jubilação com proventos integrais à véspera da EC 20/98, o que impede a concessão do direito com base nas regras vigentes antes da referida emenda constitucional, com base no princípio tempus regit actum.
15.	Sem prejuízo dessas conclusões, ressalvo apenas o argumento esposado pela Sefip, no sentido de que:
25.	Com base nessa jurisprudência do STF, esta Unidade Técnica entende que a recíproca também é verdadeira, ou seja, somente as parcelas que sofrem a incidência da contribuição previdenciária na atividade podem ser incorporadas à remuneração do servidor para fins de aposentadoria e pensões.
16.	A unidade técnica constrói tal assertiva a partir argumento a contrario sensu sobre a dicção, correta, de que não incide contribuição previdenciária sobre parcelas remuneratórias não integrantes dos proventos de aposentadoria. 
17.	Minha divergência reside no fato de que os servidores aposentados com direito adquirido à paridade de proventos fazem jus, como regra, às eventuais gratificações que venham a ser criadas na respectiva carreira após a jubilação. Assim, embora o argumento da Sefip tenha, em certa medida, fundamento lógico, ele não pode ser aplicado incondicionalmente, como regra geral, à análise dos atos sujeitos a registro.
18.	À luz dessas considerações, acolho, com ajustes de forma, a proposta de encaminhamento da unidade técnica, no sentido de negar registro ao ato ora apreciado.
***
19.	Sem prejuízo dessas conclusões, registro que, diante da possibilidade de reversão do entendimento firmado no Acórdão 2988/2018-TCU-Plenário em face do pedido de reexame interposto pela Associação Nacional dos Servidores Aposentados e Pensionistas do Tribunal de Contas da União (TC Processo 027.914/2013-5) , vários processos de pessoal da minha relatoria cujos atos contêm a mesma irregularidade analisada nestes autos foram sobrestados até a apreciação definitiva do TC Processo 027.914/2013-5. Tais decisões de sobrestamento foram ordenadas por meio de acórdãos de relação (aproximadamente quarenta) .
20.	Dito isso, aproveito esta assentada para anotar que os referidos sobrestamentos devem ser revistos, em face do recente entendimento proclamado pelo Supremo Tribunal Federal no julgamento do RE 636553, proferido em sede de repercussão geral, no sentido de que o prazo decadencial de cinco anos, previsto no art. 54 da mesma Lei 9.784/1999, incide sobre a competência do Tribunal de Contas da União de apreciar a legalidade dos atos sujeitos a registro (Tema 445; julgamento: 19/2/2020; relator: Ministro Alexandre de Moraes; DJe 50, de 6/3/2020) . 
21.	Segue-se o resumo do acórdão que fixou a tese no Tema 445 da Repercussão Geral do STF:
Decisão: O Tribunal, por maioria, apreciando o tema 445 da repercussão geral, negou provimento ao recurso extraordinário, nos termos do voto ora reajustado do Relator, vencido o Ministro Marco Aurélio. Nesta assentada, o Ministro Alexandre de Moraes reajustou seu voto para negar provimento ao recurso. Em seguida, por maioria, fixou-se a seguinte tese: "Em atenção aos princípios da segurança jurídica e da confiança legítima, os Tribunais de Contas estão sujeitos ao prazo de 5 anos para o julgamento da legalidade do ato de concessão inicial de aposentadoria, reforma ou pensão, a contar da chegada do processo à respectiva Corte de Contas", vencido o Ministro Marco Aurélio. Quanto ao termo a quo, votaram no sentido de que se inicia com a chegada da decisão do ato de aposentadoria no Tribunal de Contas os Ministros Gilmar Mendes (Relator) , Alexandre de Moraes, Roberto Barroso, Rosa Weber, Ricardo Lewandowski e Dias Toffoli (Presidente) . Não participou, justificadamente, deste julgamento, o Ministro Luiz Fux. Ausentes, justificadamente, a Ministra Cármen Lúcia e, por motivo de licença médica, o Ministro Celso de Mello. Plenário, 19.02.2020.  (Grifei) .
22.	Com base nessa exegese firmada pelo E. STF, os sobrestamentos dos processos de minha relatoria motivados pelo pagamento da vantagem "opção" devem ser levantados por meio deste acórdão, para evitar a decadência do poder-dever desta Corte de Conta de apreciar os atos disponibilizados em nossos sistemas há cinco anos ou mais. Nesse passo, caberá à Sefip adotar os devidos lançamentos processuais e restituir os respectivos autos a este Relator, consignando expressamente os casos em que o prazo decadencial previsto no Tema 445 da Repercussão Geral do STF deva consumar-se em menos de 45 (quarenta e cinco) dias.
23.        	Observo que o presente processo não chegou a ser sobrestado, e sua análise foi priorizada para evitar a mencionada decadência, a consumar-se em 14/12/2020.
24.	Por fim, tendo em vista a existência de servidores ativos cujas situações funcionais se ajustam à hipótese do subitem 9.3.1 do Acórdão 2076/2005-TCU-Plenário, tornada insubsistente pela exegese firmada pelo Acórdão 1599/2019-TCU-Plenário (transitado em julgado) , convém dar ciência da tese fixada na deliberação de 2019 aos órgãos cardeais da Administração Pública Federal (dos três Poderes e do Ministério Público Federal) , para que divulguem o referido entendimento junto aos respectivos servidores previamente aos seus requerimentos de aposentadoria. 
25.	Tal esclarecimento é relevante ao servidor no momento de requerer sua jubilação, pois afasta a equivocada expectativa de receber uma vantagem que, embora admitida pela jurisprudência do Tribunal de Contas da União por longo tempo, passou a ser considerada inconstitucional para quem implementou o direito à inativação após a Emenda Constitucional 20/1998, em face do entendimento firmado no Acórdão 1599/2019-TCU-Plenário, transitado em julgado. Atualmente são raros, senão inexistentes, os servidores que adquiriram o direito de jubilação antes da EC 20/1998 e que ainda não requereram suas aposentadorias. Daí a importância do alerta.
	Do exposto, VOTO por que seja aprovado o Acórdão que ora submeto a este Colegiado.
TCU, Sala das Sessões Ministro Luciano Brandão Alves de Souza, em 23 de abril de 2020.
RAIMUNDO CARREIRO 
Relator